【裁判字號】    97,台上,1800
【裁判日期】    970425
【裁判案由】    違反毒品危害防制條例
【裁判全文】
最高法院刑事判決            九十七年度台上字第一八００號
上  訴  人  甲○○
選任辯護人  盧昱成律師
上列上訴人因違反毒品危害防制條例案件，不服台灣高等法院台
中分院中華民國九十六年十二月三十一日第二審判決（九十六年
度上訴字第二四０六號，起訴案號：台灣台中地方法院檢察署九
十五年度偵字第一三六０二、一五二四七號），提起上訴，本院
判決如下：
    主  文
原判決撤銷，發回台灣高等法院台中分院。
    理  由
本件原判決認定(一)上訴人甲○○與成年男子洪坤榮、鄧朝鴻、王
家珞（另案審理中）於民國九十四年二月底、三月初某日，在台
中市○○路、練武路附近之上海灘泡沫紅茶店，共同基於運輸、
私運管制進口物品第一級毒品海洛因進口之犯意聯絡，議定由上
訴人與鄧朝鴻、王家珞一起出資，洪坤榮出面尋找搭乘飛機運輸
海洛因人員，王家珞前往香港接應，鄧朝鴻則在台灣接機，而自
香港地區以將海洛因綁在身上夾帶之方式，運輸海洛因至台灣。
洪坤榮即於九十四年三月初某日，與透過介紹找來之劉耀羲、劉
建成（均已判決確定）約定，以提供香港來回機票、食宿等相關
費用，及新台幣至少五萬元之代價，由劉耀羲、劉建成前往香港
，以上開方式運輸、私運海洛因進口。同年月十八日上午，洪坤
榮駕駛車輛搭載劉耀羲、劉建成前往桃園中正國際機場，並交付
劉耀羲配置門號0000000000行動電話一支，及交付劉
建成配置門號0000000000行動電話一支，劉建成並攜
帶自己所持用之配置門號0000000000行動電話一支，
俾供與洪坤榮、王家珞聯絡之用。劉建成、劉耀羲於同日下午，
先後搭乘班機抵達香港，並由王家珞安排投宿香港晶華酒店。迄
同年月二十日下午，王家珞攜帶海洛因八包，前往酒店房間，要
求劉耀羲、劉建成分別將海洛因各四包以膠帶、紗布綑綁，黏貼
在身上，以夾帶海洛因回台。劉耀羲、劉建成明知欲運輸、私運
進口至台灣之物品係海洛因，仍與上訴人、洪坤榮、鄧朝鴻、王
家珞等人共同基於運輸、私運海洛因進口之犯意聯絡，由王家珞
接續將海洛因四包（淨重一一一七．八三公克、空包裝重六八七
．二０公克、純度百分之九二．七八）以膠帶及紗布（均未扣案
）分別綑綁在劉耀羲之後背、左、右小腿；另將海洛因四包（淨
重一二四五．四七公克、空包裝重七七七．八八公克、純度百分
之九二．七八）以膠帶及紗布（均未扣案）分別綑綁在劉建成之
後背、左、右小腿。王家珞與劉耀羲、劉建成隨即一起搭車前往
機場，並為降低遭查緝之風險，刻意安排劉耀羲、劉建成搭乘不
同班機返回台灣。劉耀羲即於同日晚間八時許，自香港搭乘國泰
航空ＣＸ四六四班次班機，劉建成則於同日晚間九時許，自香港
搭乘中華航空Ｃ一六一八班次班機，先後於同日晚間十時、十一
時許，抵達桃園中正國際機場，而運輸、私運海洛因進口。嗣劉
耀羲於同日晚間十一時許，在桃園中正國際機場第一航廈入境檢
查室，為警當場查獲，並扣得身上之上開海洛因四包及洪坤榮交
付之配置門號0000000000行動電話一支（含ＳＩＭ卡
一張）。劉建成亦於同日晚間十一時二十分許，在桃園中正國際
機場第一航廈入境檢查室，經警當場查獲，並扣得身上之上開海
洛因四包及洪坤榮交付之配置門號0000000000行動電
話、自己持有之配置門號0000000000行動電話各一支
（均含ＳＩＭ卡各一張）（下稱犯罪事實一）。(二)上訴人另基於
自香港地區運輸、私運第一級毒品海洛因及第二級毒品甲基安非
他命、大麻進口之犯意，於九十五年六月十三日或十四日某日，
在大陸地區深圳市，向不詳姓名年籍綽號「小羅」之人，以人民
幣八千元之價格，購得海洛因三包（合計淨重七四．０六公克）
；人民幣三千元之價格，購得第二級毒品大麻三包（合計淨重二
六．七八公克），「小羅」並附贈第二級毒品甲基安非他命一包
（含塑膠袋，驗餘重二．八四五公克，起訴書誤繕為安非他命）
。於同年月十六日晚間九時許，將上開海洛因、大麻及甲基安非
他命，藏放在身上長褲之暗袋內，自香港搭機返回桃園中正國際
機場，而運輸、私運海洛因、大麻及甲基安非他命進口。嗣於同
年月二十一日上午八時許，在台中市○區○○路二九三巷十二弄
二號住處，為警搜索查獲，並扣得上開海洛因三包、大麻三包及
甲基安非他命一包（下稱犯罪事實二）等情。因認第一審分別依
想像競合犯，從一重論處上訴人共同運輸第一級毒品二罪刑（均
累犯），為無不合，予以維持，駁回上訴人在第二審之上訴，固
非無見。
惟查：(一)有罪判決書應分別記載事實及理由，而事實一欄，為判
斷其適用法令當否之準據，法院應依職權認定與論罪科刑有關之
事實，翔實記載，然後於理由內逐一說明其憑以認定之證據，並
使事實認定與理由說明，互相適合，方為合法。倘若未為記載，
或事實認定與理由說明，不相一致，或事實或理由內之記載，前
後齟齬，按諸刑事訴訟法第三百七十九條第十四款規定，均為判
決不載理由，或所載理由矛盾，其判決當然違背法令。(1)犯罪事
實一部分：原判決援引洪坤榮於九十四年四月十五日警詢及檢察
官訊問之陳述，資為認定上訴人犯罪事實一之證據（見原判決理
由貳、二、(三)、１第一行至第六行、第六二行至第六八行）。惟
洪坤榮上開於警詢及檢察官訊問之陳述，似指明上訴人係共謀私
運第四級毒品ＭＤＭＡ，而非第一級毒品海洛因等情（見九十四
年度偵字第七一四七號影印卷第二三頁至第二五頁、第一０七之
一、一０八頁）。原判決就上開洪坤榮所為陳述，何以得作為認
定上訴人共同運輸、私運海洛因進口之依據，及認定洪坤榮於檢
察官訊問所稱ＭＤＭＡ應係指海洛因等節（見原判決理由貳、二
、(三)、1.第六四行），並未敘明其認定之理由，判決理由自屬欠
備。又原判決引用王家珞於九十五年六月二十三日檢察官訊問所
為陳述，據以認定上訴人犯罪事實一（見原判決理由貳、二、(三)
、2.）。惟王家珞上述於檢察官訊問之陳述，似指稱上訴人係謀
議私運搖頭丸原料進口，並未及於海洛因等情（見九十五年度偵
字第一一七二０號影印卷第六一頁至第六三頁）。原判決就上開
王家珞之供述，何以得作為上訴人共同運輸、私運海洛因進口之
依據，並未敘明其認定之理由，判決理由同有欠備。(2)犯罪事實
二部分：原判決認定上訴人基於自香港地區運輸、私運第一級、
第二級毒品進口之犯意，在大陸地區深圳市購買海洛因、大麻，
及受贈甲基安非他命，而自香港運輸、私運進口至台灣。則上開
海洛因、大麻及甲基安非他命，如何由深圳市轉往香港？上訴人
有無自深圳市運輸毒品至香港，其是否為應適用我國法律處罰之
犯罪行為？上訴人究係自大陸地區或香港地區私運管制進口物品
進口？攸關與論罪科刑有關事實之認定，及刑罰法律之適用。原
判決未予根究明白，以憑認定事實及適用法律，並說明其認定之
理由，核有判決不載理由、所載理由矛盾及適用法則不當之違法
。又原判決僅說明依上訴人夾帶海洛因及大麻之重量，並遠從大
陸地區夾帶回台，足認上訴人主觀上有私運毒品進口之犯意（見
原判決理由貳、三、(三)）。惟就上訴人運輸、私運甲基安非他命
進口部分，是否有同上犯意，則付之闕如，有判決理由不備之違
法。再原判決敘明「甫於入境時即為警查獲，並未實際發生戕害
國人身心健康之具體危害，雖其所為甚不足取，然倘遽處以法定
本刑之最低刑度無期徒刑，同屬失之過苛，難謂符合罪刑相當性
及比例原則，更無從與大量販毒毒梟首惡之行為有所區隔，是其
犯罪情狀相較於法定之重刑，在客觀上足以引起一般人之同情，
情節尚堪憫恕，爰依刑法第五十九條之規定，酌量減輕其刑」，
足見原判決僅就犯罪事實一部分，說明適用刑法第五十九條規定
酌量減輕其刑之理由，而就犯罪事實二部分，則漏未說明，自屬
判決理由不備。(二)認定事實所憑之證據必須實際存在，就該案卷
宗不難考見者，始克當之。又無證據能力、未經合法調查之證據
，不得作為判斷之依據，刑事訴訟法第一百五十五條第二項定有
明文。同法第一百六十五條第一項規定，卷宗內之筆錄或其他文
書可為證據者，應向當事人、代理人、辯護人或輔佐人宣讀或告
以要旨。此為事實審法院於審判期日就文書證據所應踐行之調查
方法及程序，旨在使當事人澈底瞭解該等文書之內容及意涵，而
為充分之辯論，以使法院形成正確之心證。故法院就文書證據，
如未確實依照上開法定調查方法，於審判期日踐行調查程序，而
遽採為判決之基礎，即難謂其判決於證據法則無所違背。原判決
援引行政院衛生署管制藥品管理局九十三年十二月二十二日管宣
字第０九三００一二二五一號函，資為認定上訴人犯罪事實二之
證據（見原判決理由貳、三、(三)第十八行至第二三行）。惟卷內
似無該項證據，原審九十六年十二月二十日審判期日又未依法定
調查方法踐行調查證據程序（見原審卷二第一０八頁至第一一三
頁），原審竟採為認定上訴人犯罪事實二之依據，難謂與證據法
則無違。(三)毒品危害防制條例第十九條第一項規定：「犯第四條
至第九條、第十二條、第十三條或第十四條第一項、第二項之罪
者，其供犯罪所用或因犯罪所得之財物，均沒收之」，該條項有
關沒收之規定，係刑法第三十八條第一項第二款、第三項之特別
規定，雖採義務沒收主義，但因無如同條例第十八條第一項前段
「不問屬於犯人與否均沒收」之規定，故供犯該項所列之罪所用
之物，仍以屬於犯人所有者為限，始得宣告沒收。原判決以第一
審判決就犯罪事實一扣案之海洛因之外包裝八只、配置門號00
00000000、0000000000行動電話各一支（均
含ＳＩＭ卡各一張），及未扣案之紗布二條、膠帶；犯罪事實二
扣案之海洛因、大麻及甲基安非他命之外包裝六只，均依毒品危
害防制條例第十九條第一項規定諭知沒收，並無不合，惟於事實
欄並未認定並記載上開物品係屬上訴人或共犯所有之物（按原判
決就行動電話雖有說明其中一支係洪坤榮持有交付劉建成使用，
另一支係劉建成持用，惟持有或持用並不即等同於所有），於理
由亦未說明係上訴人或何一共犯所有，及其認定之依據，核有適
用法則不當及判決理由不備之違誤。以上或係上訴意旨所指摘，
或為本院得依職權調查之事項，應認原判決有撤銷發回更審之原
因。原判決理由貳、六不另為無罪之諭知部分，因檢察官認為與
前開論罪科刑部分有裁判上一罪關係，基於審判不可分原則，爰
一併發回，併此敘明。又原判決以洪坤榮於九十五年七月五日檢
察官訊問之陳述為證（見原判決理由貳、二、(三)、１第三四行至
第四一行），並敘明該訊問筆錄在「偵字第二八四五號卷第十八
頁」，惟本案卷宗似無該案卷存在，案經發回，併請注意及之。
據上論結，應依刑事訴訟法第三百九十七條、第四百零一條，判
決如主文。
中    華    民    國  九十七  年    四    月  二十五  日
                      最高法院刑事第七庭
                          審判長法官  洪  清  江
                                法官  石  木  欽
                                法官  韓  金  秀
                                法官  陳  晴  教
                                法官  李  錦  樑
      本件正本證明與原本無異
                                      書  記  官
中    華    民    國  九十七  年    四    月  二十九  日
                                                 H


司法院資訊處製作；財團法人民間司法改革基金會備份。
